【裁判字號】    89,自,152
【裁判日期】    900727
【裁判案由】    偽造文書
【裁判全文】
臺灣臺北地方法院刑事裁定                          八十九年度自字第一五二號
    自  訴  人  乙○○
    被      告  甲○○
右列被告因偽造文書案件，經自訴人提起自訴，本院裁定如左：
    主  文
自訴駁回。
    理  由
一、按法院或受命推事於自訴案件第一次審判期日前訊問及調查結果，如認為案件有
    刑事訴訟法第二百五十二條至第二百五十四條之情形者，得以裁定駁回其自訴，
    同法第三百二十六條第三項定有明文。
二、本件自訴意旨略稱：自訴人應徵澳商安盛國衛人壽保險股份有限公司台灣分公司
    （下稱安盛國衛公司）兼職壽險顧問，被告為謀己利，偽造自訴人簽名於安盛國
    衛人壽業務專員僱用契約書上，並向總公司澳商安盛國衛人壽虛報，顯有觸犯刑
    法第二百十條偽造文書犯行，為此提起本件自訴云云。
三、按犯罪事實應依證據認定之，無證據不得推定其犯罪事實，又不能證明被告犯罪
    者應諭知無罪之判決，刑事訴訟法第一百五十四條及第三百零一條第一項分別定
    有明文。又刑事訴訟法上所謂認定事實之證據，係指足以認定被告確有犯罪行為
    之積極證據而言，該項證據自須適合於被告犯罪事實之認定，始得採為斷罪資料
    ，事實之認定應憑證據，如未發現相當證據，或證據不足以證明，自不能以推測
    或擬制之方法，以為裁判之依據，告訴人之告訴，係以使被告受刑事訴追為目的
    ，是其陳述是否與事實相符，仍應調查其他證據以資審認。又刑法處罰偽造文書
    罪之主旨，所以保護文書之實質的真正，固不僅作成之名義人須出於虛捏或假冒
    ，即文書之內容，亦必出於虛構，始負偽造之責任，最高法院二十年上字第一○
    五○號意旨可供參照；又刑法上之偽造文書罪，須以足生損害於公眾或他人為成
    立要件，而所謂足生損害，係指他人有可受法律保護之利益因此遭受損害或有受
    損害之虞而言，若他人對行為人員負有製作某種文書之義務而不履行，由行為人
    代為製作，既無損於他人之合法利益，自與偽造文書罪之構成要件不合，最高法
    院五十年台上字第一二六八號判例即明指斯旨。
四、訊據被告甲○○堅決否認有上開犯行，辯稱：
（一）自訴人於八十八年七、八月間應徵理財顧問，嗣於八十八年九月，自訴人來電
      表示欲參加壽險業務人員資格考試以加入被告所屬公司，伊除提供考試資料外
      ，並安排自訴人至安盛國衛公司參加模擬考及保險專業訓練課程，自訴人卒於
      八十八年十月份第二次考試時通過測驗取得壽險業務人員之資格。自訴人旋於
      八十八年十月十一日自行親自填具營業人員工作申請表，應徵菁英處ＡＧ即專
      職業務人員一職，嗣經安盛國衛公司核准並於八十八年十月二十五日完成自訴
      人之登錄手續，安盛國衛公司並交付伊僱用契約書二份以轉交自訴人簽立後完
      成形式上之報到手續。詎自訴人於接獲上開契約書後，向伊表示恐無法按時打
      卡，擬改任ＰＡ（Part-Time Agent）兼職業務人員之職務，乃將該契約書原
      封交還伊，並委託伊向安盛國衛公司辦理改任職務事宜，伊乃於八十八年十一
      月二日依國衛公司之規定，以業務聯繫函並檢具前揭契約書為自訴人提出申請
      ，惟翌日安盛國衛公司之承辦人員則以僱用契約書尚未經自訴人簽立無法變更
      為新職級契約，與公司規定程序不符為由，將該契約書退回伊並要求伊補正後
      再辦理，伊認為自訴人既委託伊辦理改任事宜，為完成自訴人所委任事務，遂
      以自訴人名義簽立完成補正後再送交安盛國衛公司，伊所代為事項與真實情狀
      相符，並無任何偽造行為。
（二）自訴人於安盛國衛公司核准改任後，即親自簽訂「兼職壽險顧問承攬契約書」
      ，並以伊所提出申請改任之日期即八十八年十一月二日為該簽約之簽立日期，
      足見自訴人委託伊辦理改任事宜確為真實。伊固然確有代自訴人簽名情事，惟
      伊簽名所欲完成之工作與自訴人所委託之事項相符，既與事實相符，即無所謂
      偽造情事可言。
五、本院經查：
（一）自訴人於本院審理中自承：「（問：曾否到甲○○辦公室找過田女談過應徵兼
      職人員？）有，是田女找我去，有談過業務人員應徵事。」、「（提示兼職業
      務顧問承攬契約書後問：有無簽過此文件？）有。」、「（問：現何職？）我
      現於安壽人員兼職ＡＩ（即兼職承攬人）。」、「（提示面談紀錄表後問：有
      否填過此文件？）是我填的，其上勾選事項是別人勾的，我有看過。」、「（
      問：有無申請擔任安盛國衛人壽公司業務專員過？）我一開始就說我要應徵兼
      職，但未有資料可證明此事。」、「（提示安盛國衛公司營業人員工作申請表
      問：是否你填寫？）是我填的（後又更正：下面資料是我寫的，其餘非我寫）
      。」（以上陳述均請參照本院八十九年五月十一日訊問筆錄）。由自訴人上述
      之陳述可知，自訴人確有至安盛國衛公司應徵業務人員工作，姑不論自訴人初
      始究係表示願意擔任專職人員抑或兼職人員，渠嗣後確實擔任安盛國衛人壽保
      險公司之兼職人員，自訴人並因此曾於兼職業務顧問承攬契約書上簽名，而自
      訴人復自承於營業人員工作申請表填寫資料，雖渠亦表示僅該份資料之下面部
      分為渠填寫，其餘部分則非渠填寫云云，然該份資料既係由自訴人簽名確認，
      足見自訴人對於該文件內已填寫部分所表彰之文意並無異議。茲審視該工作申
      請表，於應徵職務一欄係勾選ＡＧ（即專職人員），第一項基本資料內有關自
      訴人個人資料以及緊急事故聯絡人蔡秀鑾等事項亦應係自訴人填寫，否則他人
      如何知悉自訴人個人資料而為渠代填？而自訴人既曾填寫此份文件，且簽名於
      上，則此份文件之真實性自毋庸疑。自訴人雖表示伊於應徵初始即表明欲擔任
      兼職人員，是以所謂專職人員即非其本意云云，縱自訴人此說屬實，然因上揭
      工作申請表上所顯現之文意與自訴人所表明欲擔任之職務不符，為使自訴人能
      如願擔任兼職人員，被告所有作為必當然以符合自訴人期待之職務內容為主要
      考量，換言之，倘被告所代為之事項確係為使自訴人如願成為兼職人員，則被
      告所為之事項並未違背自訴人之本意，且與外在事實相符，對自訴人而言，亦
      未造成任何損害，如此而言，是否構成偽造文書，即非無疑問。
（二）本件自訴人嗣後於安盛國衛公司確係擔任兼職業務人員，此為自訴人所自承，
      而依被告所言，自訴人初始係填寫欲擔任專職業務人員，此部份事實雖經自訴
      人否認在案，惟依被告所提出之營業人員工作申請表上有關應徵職務一欄所勾
      選之項目以觀，自訴人於該工作表上簽名時，該文件上所顯現之文意確係表示
      欲擔任專職人員（ＡＧ），就安盛國衛公司而言，自訴人親簽之上開文件係為
      應徵專職人員，縱然此一表面上文意非被告內心真意，或者該文件是被告誤為
      勾選所致，於自訴人嗣後強調係欲擔任兼職人員時，依安盛國衛公司規定，職
      務內容之轉換必須填寫相關文件，為此被告代為填寫該等相關文件，是否構成
      偽造文書，當有細辨必要。依證人即安盛國衛公司職員吳昌華所證：「（問：
      乙○○有無加入國衛人壽？）有加入。擔任專職業務人員。」、「（問：如何
      確定他擔任專職人員而非其他工作？）他打電話到公司與田女講電話，我聽到
      部分內容，許男要當專職人員到公司打卡領最低薪資。」、「（問：你有無見
      過乙○○本人與田女見面？）我有在公司會議室內看到他二人，當時許男說自
      己不能到國衛公司打卡，他要求將專職改為兼職。」、「（問：國衛公司專職
      人員轉成兼職人員須辦理何種手續？）要求簽署專職轉兼職申請書。」、「（
      問：自訴人與被告當時其他談話內容？）我記得聽到田女說轉任需要時間，不
      是說轉就可以轉的。」（以上證詞均請參照本院八十九年四月十八日訊問筆錄
      ），另證人即安盛國衛公司另位職員謝贊泰亦稱：「（問：專職轉任兼職須填
      何資料？）營業員工作申請表本人親簽，中間變更程序業務聯繫函不要求由業
      務員簽。」、「公司原則不希望業務主管或業務人員代簽，經我公司了解自訴
      人確申請擔任專職人員，事後申請改為兼職人員。田女依許男要求幫他辦兼職
      人員，但公司表示應將交回之ＡＧ專職申請書姓名簽名完成（即乙方），並非
      要求田女自己寫才能將專職轉兼職。故公司一開始不認為專職ＡＧ合約書有效
      。」（以上證詞均請參照前揭筆錄）。由上開證人之證詞可知，自訴人確有向
      安盛國衛公司申請擔任業務人員職位，而關於職務內容之轉換，尚須填寫相關
      文件，非僅口頭上表示即可，而自訴人於本院審理時一再表示係應徵兼職人員
      云云，縱認此一陳述為真，惟在安盛國衛公司之所有之相關文件既係顯現自訴
      人由專職人員轉換成兼職人員，依規定自有填寫相關文件之必要，此一文件縱
      非由自訴人自己填寫，而係由安盛國衛公司內部職員代為填寫，均未違背自訴
      人之本意，是縱然自訴人所指文件確非由其本人簽名，而係由被告代簽，該文
      件之內容亦非出於虛構，依最高法院前揭二十年上字第一○五○號判例意旨，
      被告此種代簽行為仍不構成偽造文書犯行！又被告代自訴人簽名，使自訴人於
      安盛國衛公司之職務內容確定為兼職人員，對自訴人而言，不僅符合其本意，
      對之亦未造成任何損害，對其他人員而言，亦無任何侵害，是本件被告代自訴
      人簽名轉換職務內容，由專職人員改為兼職人員，並未對任何人造成損害，既
      無損害，參酌最高法院上揭五十年台上字第一二六八號判例意旨，被告即不成
      立偽造文書罪行。自訴人僅因被告代填文件，未究明該代為情事是否符合其本
      意，率指被告構成偽造文書罪嫌云云，尚嫌乏據。此外，復查無其他積極證據
      證明被告有自訴意旨所指犯行，既無法證明被告犯罪，依照首開說明，本件自
      訴應予駁回。
據上論結，應依刑事訴訟法第三百四十三條、第三百二十六條第三項、第二百五十二
條第十款，裁定如主文。
中    華    民    國      九十      年      七        月      二十七    日
                                      臺灣臺北地方法院刑事第九庭
                                          法  官  汪  漢  卿
右正本證明與原本無異。
如不服本裁定應於送達後五日內向本院提出抗告狀。
                                          書記官  石  幸  代
中    華    民    國      九十      年      七      月        三十一    日


司法院資訊處製作；財團法人民間司法改革基金會備份。
